【裁判字號】    98,台上,2953
【裁判日期】    980527
【裁判案由】    常業詐欺
【裁判全文】
最高法院刑事判決            九十八年度台上字第二九五三號
上  訴  人  甲○○
選任辯護人  洪文佐律師
上  訴  人  乙○○
選任辯護人  陳清朗律師
上  訴  人  丙○○
選任辯護人  林永頌律師
            黃韋齊律師
            張譽尹律師
上列上訴人等因常業詐欺案件，不服台灣高等法院高雄分院中華
民國九十八年二月二十五日第二審更審判決（九十七年度上更(一)
字第一三六號，起訴案號：台灣高雄地方法院檢察署九十二年度
偵字第七四七七、八三一０、八三四四、八五九六、一二六一七
、一三二五六、一三二五七、一三二五八、一三二五九、一三二
六０號），提起上訴，本院判決如下：
    主  文
原判決關於甲○○、乙○○、丙○○部分撤銷，發回台灣高等法
院高雄分院。
    理  由
原判決認定上訴人甲○○、乙○○、丙○○有其事實欄所載之犯
行，因而撤銷第一審關於甲○○、乙○○、丙○○部分之判決，
改判論甲○○、乙○○、丙○○共同犯常業詐欺取財罪，甲○○
處有期徒刑壹年，減為有期徒刑陸月；乙○○、丙○○各處有期
徒刑壹年陸月，均減為有期徒刑玖月，並均為相關從刑之宣告；
固非無見。
惟查：（一）、刑事訴訟法第一百五十九條之二所謂「具有較可
信之特別情況」（即學理上所稱之「特信性」），係指被告以外
之人於檢察事務官、司法警察官或司法警察調查中所為之陳述，
與審判中不符，而其先前之陳述，從客觀上之環境或條件等情況
加以觀察，在特別可信為真實之情況下所為，有足以取代審判中
反對詰問之可信性保證者而言。其先前陳述，相較於審判中之陳
述，是否具有更可信之特別情況，應依其陳述時外部之客觀情況
，綜合比較判斷之，倘採用先前不一致陳述為判決基礎時，並應
敘明其理由。且此「特信性」屬傳聞證據例外取得證據能力之特
別要件，與一般供述證據必須具備任意性之證據能力要件有別。
故被告以外之人於檢察事務官、司法警察官或司法警察調查中所
為與審判中不符之陳述，縱係出於自由意思，然仍必須具備「具
有較為可信之特別情況」及「證明犯罪事實存否所必要」之要件
，始能採為證據。不能僅以被告以外之人在檢察事務官、司法警
察官或司法警察調查中所為與審判中不符之陳述係出於其自由意
思，即謂具有特別可信之情況，而採為犯罪之證據；至所稱之「
為證明犯罪事實存否所必要」（即學理上所稱之「必要性」），
係指該陳述之重要待證事實部分，與審判中之陳述有所不符，包
括審判中改稱忘記、不知道等雖非完全相異，但實質內容已有不
符者在內，且該審判外之陳述，必達證明犯罪之待證事實存在或
不存在所不可或缺之程度，即就具體個案案情及相關卷證判斷，
為發現實質真實目的，認為除該項審判外之陳述外，已無從再就
同一供述者取得與其上開審判外陳述相同供述內容，倘以其他證
據代替，亦無從達到同一目的之情形者，始足當之。原判決以廖
清山於第一審審理時所證關於乙○○、丙○○分別是否有恐嚇、
共犯常業詐欺犯行部分，與其於警詢時之陳述不符；邱育啟於原
審審理時所證關於乙○○是否共犯常業詐欺犯行部分，亦與其於
警詢時之陳述不符；黃慶堂於第一審審理時所證關於出貨明細表
記載事項代表之意義等，與其於警詢時之陳述不符；鍾美珠於第
一審審理時所證關於乙○○是否共犯常業詐欺及恐嚇犯行、丙○
○是否共犯常業詐欺犯行等，與其於警詢時之陳述不符；鍾河進
於第一審審理時所證關於其是否曾向丙○○購買米國米酒，與其
於警詢時陳述不符；林明山於原審審理時所證關於丙○○是否共
犯常業詐欺犯行，與其於警詢時之陳述不符；蔡彩鸞於第一審審
理時所證關於是否係丙○○示範貼酒標，與其於警詢時之陳述不
符；故其等警詢時之陳述，均具「必要性」；又該等證人均未曾
陳述其等於警詢時之陳述，非出於任意性，且亦無證據足證上開
陳述係出於非任意性，故認其等於警詢時之陳述，應係出於自然
之發言，其等於警詢時之陳述應「具有較可信之特別情況」，其
等警詢筆錄，對乙○○、丙○○均有證據能力等旨，並採為論處
乙○○、丙○○罪刑之依據。惟就上開審判外陳述，未說明有無
具備「具有較為可信之特別情況」及「證明犯罪事實存否所必要
」之要件，逕將審判外於警詢時之陳述與審判中不符，即認符合
「必要性」要件，並將一般供述證據必須具備任意性之證據能力
要件，資為該傳聞證據例外取得證據能力之特別要件，而非以其
前後陳述時之外在環境及情況為證據適格性之比較；其證據法則
之適用，洵屬不當。又原判決另認賴錫硯、賴建國於警詢中對乙
○○涉有恐嚇犯行之指述，例外得適用刑事訴訟法第一百五十九
條之三第三款規定，認對乙○○有證據能力，而採為證據，亦同
有適用證據法則不當之可議。（二）、審理事實之法院，對於案
內一切證據，應綜合各方面情形為整體之觀察，並賦予客觀之評
價，其就對立事證所為之取捨，必須分別予以說明，不能僅論列
其中一面，而置他面於不顧，否則，即有判決理由不備之可議。
原判決事實認定自民國九十一年十月二日起至九十二年五月二十
七日止，廖清山負責主要出資並實質掌控，設立國產菸酒企業有
限公司（下稱國產公司）及啟億興業有限公司（下稱啟億公司）
，並與米國製酒股份有限公司（下稱米國公司）、禾農牧場股份
有限公司（下稱禾農公司）訂立銷售契約，由國產公司及啟億公
司對外銷售米國米酒、禾農米酒，以建立市場公信力；甲○○則
負責指導並提供私製米國、禾農米酒之製造技術，及負責標籤套
裝與裝箱作業；並陸續在全省各地，即：高雄縣梓官鄉○○村
○○路城隍巷四八０之二號設置製酒工廠，交由甲○○負責管理
；廖清山除向乙○○取得仿製之紅標米酒、杜康米酒及金門高梁
酒外，並出資購買製酒機具設備及原料，指示邱育啟、黃慶堂負
責洽訂酒母、糖蜜酒精、香料等製酒原料，及空瓶、瓶蓋、標籤
、紙箱、香料等包裝材料，以酒母、糖蜜酒精及礦泉水1:3:6 比
例攪拌混合後，再交由具有製酒技術之甲○○……在所負責之製
酒工廠僱用不知情之工人裝填於米國、禾農米酒之空瓶，偽以正
廠製酒銷售。甲○○則以件計酬；渠等即以私製酒類之銷售為職
業，並恃上開所得維生等情；乃以同案被告廖清山、邱育啟、鍾
美珠、黃慶堂及鍾河進等人所證甲○○係負責私酒製造或交付出
貨單指示出貨地點及數量等證詞，為甲○○斷罪依據。惟廖清山
於法務部調查局高雄市調查處（下稱高雄市調查處）證稱：米國
米酒、禾農米酒係找綽號「阿和」（即甲○○）代工產製云云（
見九十二年度偵字第八五九六號卷(5)第九頁）；於第一審審理中
供稱：梓官鄉工廠是甲○○管理，做了一個月（即九十一年十二
月至九十二年一月初）等語（見一審卷九十二年七月十七日審判
筆錄第九頁）；復證稱：高雄縣梓官鄉城隍巷的處所，是我叫甲
○○貼標籤的地方等語（見一審卷九十四年一月二十一日審判筆
錄第十四頁）；另於原審審理中證稱：「甲○○在梓官鄉之倉庫
洗瓶，按瓶計價，只工作十五天，因生意不好，他就離開，有無
叫他貼標籤，忘記了，一般來講我很少叫他貼標籤，當時我與米
酒公司有合約在等語（見原審卷二第一三０至一三三頁）。又據
告發人賴錫硯於高雄市調查處詢問時證稱：「當初米國製酒社（
負責人吳明發，嗣變更登記為米國公司）是我介紹給廖清山的，
因廖清山認為我從中攪鬼，因此才恐嚇我」、「綽號阿和（即甲
○○）經我介紹從事根達製藥公司所生產頭等米酒之經銷，而廖
清山原是阿和的老闆，阿和為其套酒之商標，阿和到廖清山的客
戶（區）賣根達的產品，致影響到廖清山的生意，所以廖清山就
怪罪於我」（見高雄市政府警察局卷第九三至九五頁）；再同案
被告鍾美珠於第一審證稱：「（起初之三、四個月期間）因為米
國公司的負責人是吳明發，每個月都會過來拿權利金（每月高達
一百萬元），所以我不知道廖清山製造的，算不算私酒」，復稱
：「吳明發授權廖清山製酒，吳明發有向廖清山拿權利金（每月
高達壹百萬元），所以我認為吳明發既然同意廖清山製酒，應該
不算私酒」等語（見一審卷四第一０九、一一一頁）；則米國公
司負責人吳明發是否確經賴鍚硯之引介，授權廖清山合法製造該
公司米酒，每月給付權利金，並訂立銷售契約，期間為何？甲○
○受僱期間工作內容如何？除洗瓶、貼標籤外，有無負責製造米
國公司米酒？受僱期間是否均在合法授權製酒期間內？如甲○○
自九十一年十二月間起至九十二年一月初止之受僱期間內，亦負
責提供私製米國、禾農米酒之製造技術製造米酒，確實地點如何
？何以高雄縣梓官鄉○○村○○路城隍巷四八０之二號倉庫內未
查獲任何製酒工具及釀酒所必需之水槽等設備？均與甲○○是否
涉案及涉案情節輕重攸關。原判決就上揭有利於甲○○之證據，
未予論敘何以不採之心證理由，依上說明，難謂無判決不備理由
之違背法令。以上或為上訴意旨所指摘，或為本院得依職權調查
之事項，應認有撤銷原判決關於甲○○、乙○○、丙○○部分發
回更審之原因。又原判決說明不另為無罪諭知部分，因公訴人認
與論罪部分有裁判上一罪關係，基於審判不可分原則，應併予發
回，附說明之。
據上論結，應依刑事訴訟法第三百九十七條、第四百零一條，判
決如主文。
中    華    民    國  九十八  年    五    月  二十七  日
                      最高法院刑事第八庭
                          審判長法官  洪  文  章
                                法官  王  居  財
                                法官  郭  毓  洲
                                法官  黃  梅  月
                                法官  邱  同  印
      本件正本證明與原本無異
                                      書  記  官
中    華    民    國  九十八  年    六    月    三    日
                                                     ｍ


司法院資訊處製作；財團法人民間司法改革基金會備份。
